---
title: "Índice de Mortes por Bilhão de Quilômetros Percorridos - Metodologia e Memorial de Cálculo"
format: onsvpub-pdf
author: 
  - Jorge Tiago Bastos
  - Coca Ferraz
  - Pedro Augusto Borges dos Santos
  - Louise Fuhrmann
  - Marco Antonio Silva Guibor
date: last-modified
---

```{r}
#| include: false

library(gt)
library(tidyverse)
```


## Objetivos e escopo do documento

O presente documento tem como objetivo apresentar a metodologia utilizada para estimar o valor do índice de mortes por quilômetro percorrida pela frota de veículos rodoviários no Brasil e em cada estado da federação durante a 1° Década de Ação pela Segurança no Trânsito (2011-2021) com o intuito de obter um diagnóstico atualizado e mais preciso acerca da evolução do desempenho da segurança viária no país.

Este índice é composto pelos três indicadores: o número de mortes em sinistros de trânsito a frota de veículos e o volume de vendas por combustível.

## Diretrizes iniciais

A seguir está apresentado o passo a passo necessário para calcular o índice de mortes por bilhão de quilômetros. Para isto, é necessário utilizar duas planilhas. A primeira é intitulada `Full data auxiliar <ANO> – <ANO>` e está relacionada a frota de veículos. A segunda planilha intitulada `Full data <ANO> – <ANO>` apresenta todos os dados necessários para o cálculo do índice, após a adição das abas `ONSV_ANO` da planilha auxiliar.

Nesta planilha, as cédulas em \textcolor{red}{vermelho/laranja} devem ser alteradas, isto é, são inputs, as demais são calculadas automaticamente. As palavras em \textcolor{blue}{azul}, neste relatório, referem-se a arquivos em si, abas ou tabelas da planilha.

## Planilha `Full Data Auxiliar`

### Aba `ONSV_AUX_<ANO>`: Frota de veículos

Os dados da frota nacional de veículos foram obtidos por meio do Registrado Nacional de Veículos Automotores (RENAVAM) que contém a frota de veículos brasileira de acordo com a Secretária Nacional de Trânsito (SENATRAN, 2023). Estes dados[^1] são divulgados para cada estado da federação de forma desagregada por ano de fabricação, CEP, tipo de combustível, cor, potência, tipo de restrição, marca e modelo ou tipo espécie e eixos. Para este estudo, é necessário conhecer a quantidade da frota agregada por tipo de combustível, por categoria de veículo e por estado. No entanto, como a base de dados apresenta ou a frota por categoria de veículo ou por tipo de combustível para cada estado foram realizados alguns procedimentos para agregar estes dois conjuntos de dados. Inicialmente, deve-se baixar as planilhas "quantidade de veículos por uf município e combustível" e "frota por uf e tipo de veículo" ambas no **mês de junho.**

[^1]: <https://www.gov.br/transportes/pt-br/assuntos/transito/senatran/estatisticas>

#### `Tabela 1`: Frota por tipo de combustível

Em seguida, deve-se inserir os dados referentes a quantidade de veículos por combustível por estado na \textcolor{blue}{Tabela 1} da planilha.

#### `Tabela 2`: Sintetização da `Tabela 1`

No Quadro 1, estão os tipos de combustíveis disponíveis nos dados do SENATRAN e a sintetização dos combustíveis nas categoriais mais relevantes para esta pesquisa, visto que há uma grande diversidade de combustíveis. Assim, nesta pesquisa foram consideradas as seguintes categorias de combustíveis: veículos à álcool, a gás natural veicular (GNV), a diesel, flex, elétricos e a gasolina. Na planilha, a \textcolor{blue}{Tabela 2} apresenta apenas os dados das categorias citadas anteriormente.

**Quadro 1** - Combustíveis considerados na análise:

```{r}
#| label: quadro-1

tipo_comb <- c(
  "ALCOOL",
  "ALCOOL/GAS NATURAL COMBUSTIVEL",
  "ALCOOL/GAS NATURAL VEICULAR",
  "ALCOOL/GASOLINA",
  "DIESEL",
  "DIESEL/ELETRICO",
  "DIESEL/GAS NATURAL COMBUSTIVEL",
  "DIESEL/GAS NATURAL VEICULAR",
  "ELETRICO/FONTE EXTERNA",
  "ELETRICO/FONTE INTERNA",
  "ETANOL/ELETRICO",
  "GAS METANO",
  "GAS NATURAL VEICULAR",
  "GAS/NATURAL/LIQUEFEITO",
  "GASOGENIO",
  "GASOL/GAS NATURAL COMBUSTIVEL",
  "GASOLINA",
  "GASOLINA/ALCOOL/ELETRICO",
  "GASOLINA/ALCOOL/GAS NATURAL",
  "GASOLINA/ELETRICO",
  "GASOLINA/GAS NATURAL VEICULAR",
  "HÍBRIDO PLUG-IN"
)

tipo_considerado <- c(
  rep("ALCOOL", 2),
  "GNV",
  "FLEX",
  "DIESEL",
  "ELÉTRICO",
  "DIESEL",
  "GNV",
  rep("ELÉTRICO", 3),
  "DESCONSIDERADO",
  "GNV",
  rep("DESCONSIDERADO", 2),
  rep("GASOLINA", 2),
  "ELÉTRICO",
  "GNV",
  "ELÉTRICO",
  "GNV",
  "DESCONSIDERADO"
)

tibble(tipo_comb = tipo_comb, tipo_considerado = tipo_considerado) |> 
  gt() |> 
  cols_label(
    tipo_comb = "Tipo de Combustível",
    tipo_considerado = "Categoria Considerada"
  ) |> 
  tab_style(
    style = list(
      cell_text(color = "white", weight = "bold"),
      cell_fill(color = onsvplot::onsv_palette$blue)
    ),
    locations = cells_column_labels()
  )

```

#### `Tabela 3`: Frota por tipo de veículo

Em seguida, utilizou-se os dados do RENAVAM referentes a categoria de veículos para realizar uma seleção das categorias de veículos relevantes para esta pesquisa. No Quadro 2, estão representadas as categorias e quais foram considerados ou desconsiderados. Assim, nesta pesquisa as categorias consideradas são: automóvel, caminhão, caminhão trator, caminhonete, camioneta, micro-ônibus, motocicleta, motoneta, ônibus e utilitário. Na planilha, deve-se preencher a \textcolor{blue}{Tabela 3} apenas com as categorias consideradas.

**Quadro 2** - Veículos considerados na análise:

| Tipo de Veículo SENATRAN | Categoria Considerada |
|--------------------------|-----------------------|
| AUTOMÓVEL                | CONSIDERADO           |
| BONDE                    | DESCONSIDERADO        |
| CAMINHÃO                 | CONSIDERADO           |
| CAMINHÃO TRATOR          | CONSIDERADO           |
| CAMINHONETE              | CONSIDERADO           |
| CAMIONETA                | CONSIDERADO           |
| CHASSI PLATAFORMA        | DESCONSIDERADO        |
| CICLOMOTOR               | DESCONSIDERADO        |
| MICRO-ÔNIBUS             | CONSIDERADO           |
| MOTOCICLETA              | CONSIDERADO           |
| MOTONETA                 | CONSIDERADO           |
| ÔNIBUS                   | CONSIDERADO           |
| QUADRICICLO              | DESCONSIDERADO        |
| REBOQUE                  | DESCONSIDERADO        |
| SIDE-CAR                 | DESCONSIDERADO        |
| OUTROS                   | DESCONSIDERADO        |
| TRATOR ESTEIRA           | DESCONSIDERADO        |
| TRATOR RODAS             | DESCONSIDERADO        |
| TRICICLO                 | DESCONSIDERADO        |
| UTILITÁRIO               | CONSIDERADO           |

#### Fator de correção da frota

Com as duas bases de dados apenas com os dados relevantes para a pesquisa, foi verificado que havia uma diferença no total da frota por categoria e da frota por combustível de modo que foi necessário aplicar um fator de correção para poder calcular a frota agregada por categoria e por combustível para cada estado, o fator de correção $FC_{frota}$ foi calculado conforme a @eq-fcf, onde o numerador $F_{ct}$ é o total da frota da \textcolor{blue}{Tabela 2} e o denominador $F_{vt}$ é o total da frota da \textcolor{blue}{Tabela 3}.

$$
FC_{frota} = \frac{F_{ct}}{F_{vt}}
$$ {#eq-fcf}

#### `Tabela 4`: Correção da `Tabela 3` pelo fator de correção

Para esta pesquisa, os dados da frota por tipo de veículo foram seguidos fielmente e os da frota por combustível foram utilizados apenas como uma referência para os cálculos. Por isso, o fator de correção calculado anteriormente é utilizado para multiplicar cada valor da \textcolor{blue}{Tabela 3}, resultando na \textcolor{blue}{Tabela 4}.

### Aba `<ESTADO>`: Frota por estado

Em seguida, foi necessário considerar algumas premissas para encontrar a quantidade da frota por veículo e por combustível de forma agregada. Para isto, foi considerado, conforme o Quadro 3, os seguintes combustíveis para as seguintes categorias de veículos.

**Quadro 3** - Relacação tipo de combustível -- Categoria de veículo:

+----------------------+---------------------+
| Categoria de veículo | Tipo de combustível |
+======================+=====================+
| AUTOMÓVEL            | GNV                 |
|                      |                     |
|                      | FLEX                |
|                      |                     |
|                      | ÁLCOOL              |
|                      |                     |
|                      | GASOLINA            |
|                      |                     |
|                      | ELÉTRICO            |
+----------------------+---------------------+
| CAMINHÃO             | DIESEL              |
+----------------------+---------------------+
| CAMINHÃO TRATOR      | DIESEL              |
+----------------------+---------------------+
| CAMINHONETE          | GASOLINA            |
|                      |                     |
|                      | DIESEL              |
|                      |                     |
|                      | ELÉTRICO            |
+----------------------+---------------------+
| CAMIONETA            | GASOLINA            |
|                      |                     |
|                      | DIESEL              |
|                      |                     |
|                      | ELÉTRICO            |
+----------------------+---------------------+
| MICRO-ÔNIBUS         | DIESEL              |
+----------------------+---------------------+
| MOTOCICLETA          | GASOLINA            |
+----------------------+---------------------+
| MOTONETA             | GASOLINA            |
+----------------------+---------------------+
| ÔNIBUS               | DIESEL              |
+----------------------+---------------------+
| UTILITÁRIO           | FLEX                |
|                      |                     |
|                      | GASOLINA            |
|                      |                     |
|                      | ELÉTRICO            |
+----------------------+---------------------+

Foi realizado alguns procedimentos e verificou-se que com estas premissas, é possível calcular a frota. Nas próximas seções, encontra-se a metodologia que deve ser utilizada para determinar a frota por tipo de combustível e por tipo de veículo para cada estado. A variação que pode haver de estado para estado é a presença ou não da gasolina nos veículos de passeio2. Assim, cada estado em cada ano possui uma \textcolor{blue}{Caixa de Texto} na planilha onde está especificado conforme o uso ou não dos combustíveis para cada tipo de veículo.

#### `Tabela 5` e `Tabela 6`: Frota

As \textcolor{blue}{Tabelas 5} e \textcolor{blue}{6} correspondem, respectivamente, a frota por combustível (\textcolor{blue}{Tabela 2}) e a frota corrigida por tipo de veículo (\textcolor{blue}{Tabela 4}) de cada ano e estado. Na \textcolor{blue}{Tabela 6}, há uma terceira coluna que representa a quantidade de veículos desconsiderando os veículos elétricos, calculados na \textcolor{blue}{Tabela 7}, para poder determinar a quantidade de veículos para cada combustível.

#### `Tabela 7`: Veículos elétricos

Nesta pesquisa, apenas o automóvel, a caminhonete, a camioneta e o utilitário
apresentaram a modalidade elétrica. Assim, para determinar a quantidade destes veículos, deve-se calcular, primeiramente, a quantidade total de veículos de passeio $VP_t$, ou seja, todos os veículos que possuem uma parcela elétrica (@eq-vpt).

$$
VP_t = Automoveis + Caminhonetes + Camionetas + Utilitários
$$ {#eq-vpt}

Em seguida, deve-se extrair a proporção destes veículos, isto é, calcular a
porcentagem que cada categoria possui do resultado da @eq-vpt por meio da @eq-elec. Aqui, $P_{tipo}$ representa essa proportção, $F_{tipo}$ representa o tamanho da frota $tipo$ e $F_{elec}$ representa o tamanho da frota de veículos elétricos.

$$
P_{tipo} = \frac{F_{tipo}}{F_{elec}}
$$ {#eq-elec}

Assim, ao multiplicar os resultados da @eq-elec com o valor da frota elétrica (\textcolor{blue}{Tabela 5]), tem-se a quantidade de veículos elétricos para cada categoria. A quantidade de veículos para cada categoria desconsiderando os modelos elétricos é determinada pela subtração da segunda coluna da \textcolor{blue}{Tabela 6] pelo resultado da multiplicação da @eq-vpt pela frota elétrica (\textcolor{blue}{Tabela 5}) para cada categoria, apresentando o resultado na terceira coluna da \textcolor{blue}{Tabela 6}.

#### Ônibus, Micro-ônibus, Caminhão e Caminhão Trator

A frota de ônibus, micro-ônibus, caminhão e caminhão-trator foi considerada apenas com o combustível óleo diesel, portanto não foi necessário nenhum procedimento de cálculo.

#### Motocicleta e Motoneta

A frota de motocicleta e motoneta foi considerada apenas com a gasolina, portanto não foi necessário nenhum procedimento de cálculo.

#### `Tabela 8`: Utilitaŕios

Os veículos utilitários foram divididos em flex e gasolina. Como os automóveis também foram considerados flex, é necessário incluir os dados dos automóveis para determinar a quantidade de utilitários flex. O primeiro passo consiste em calcular o total de automóveis e utilitários. Em seguida, deve-se calcular a proporção de automóveis e utilitários em relação a soma de ambos.

Dependendo do estado, esta proporção pode ou não ser utilizada para determinar a quantidade de utilitários flex. Há algumas condições que devem ser impostas para não haver um resultado negativo para a quantidade de veículos flex: se a multiplicação da porcentagem de utilitários pela frota flex (álcool/gasolina) for superior a quantidade total de utilitários, deve-se considerar que a quantidade total de utilitários é totalmente flex, sem a parcela da gasolina. Caso contrário, se a multiplicação da porcentagem de utilitários pela
frota flex (álcool/gasolina) for inferior a quantidade total de utilitários, deve-se utilizar o resultado desta multiplicação para a quantidade de utilitários flex. Este cálculo está representado na @eq-util.

$$
U_{flex} = 
    \begin{cases}
        U,& \text{se } (flex \times P_U) > U\\
        flex \times P_U,& \text{caso contrário}
    \end{cases}
$$ {#eq-util}

Em que $U_{flex}$ é a frota de utilitários flex, $U$ é a frota de utilitários, $flex$ é a frota de veículos flex e $P_U$ é a proporção de utilitários em comparação com a frota automóveis + utilitários.

Por fim, para determinar a quantidade de utilitários à gasolina, basta subtrair os utilitários flex dos utilitários. Lembrando que como os veículos flex operam em álcool e gasolina, ao não haver nenhum veículo à gasolina, isto significa que não há nenhum veículo a gasolina pura.

#### `Tabela 9`: Automóveis

Os automóveis foram divididos em quatro categorias, sendo que todos os veículos à álcool e a GNV foram considerados como automóveis. Para determinar a quantidade de automóveis flex, deve-se realizar o cálculo conforme a @eq-auto-flex, em que algumas condições foram estabelecidas para que não haja uma quantidade superior de automóveis flex do que o disponível em automóveis.

Na @eq-auto-flex, caso a multiplicação da proporção de automóveis pela frota flex resultar maior que a quantidade de automóveis (\textcolor{blue}{Tabela 6}) ou se a soma da quantidade de automóveis a álcool, a GNV e flex resultar superior a quantidade de automóveis, em ambos os casos, haveria um aumento na quantidade da frota. Por isso, nestes dois casos, a quantidade de veículos flex é determinada pela subtração da frota de automóveis (\textcolor{blue}{Tabela 6}) pela frota de automóveis a álcool e a GNV. Dessa forma, não há nenhum automóvel repetido ou faltando e, portanto, não há nenhum automóvel a gasolina pura.

Caso essas condições resultem em um valor inferior a quantidade de automóveis, a quantidade de automóveis flex é determinada pela multiplicação da proporção de automóveis pela frota flex.

$$
A_{flex} = 
    \begin{cases}
        A - A_{alcool} - A_{GNV},& \text{se } (P_{A} \times flex > A) \vee (A_{alcool} + A_{GNV} + P_{A} \times flex > A) \\
        flex \times P_A,& \text{caso contrário}
    \end{cases}
$$ {#eq-auto-flex}

Notação:

- $A$: Frota total de automóveis
- $A_{flex}$: Frota de automóveis flex
- $A_{alcool}$: Frota de automóveis à álcool
- $A_{GNV}$: Frota de automóveis à GNV
- $P_{A}$: Proporção de automóveis em comparação com a frota automóveis + utilitários 

O valor de automóveis à gasolina é obtido por meio da @eq-auto-gas, podendo retornar positivo ou nulo. O cálculo apresenta a seguinte condição, caso subtração da quantidade de automóveis pela quantidade da frota de automóveis a álcool, a GNV e flex resulte negativa, não há automóveis a gasolina. No entanto, caso o resultado seja positivo, este valor representa a quantidade de automóveis a gasolina.

$$
A_{gasolina} = 
    \begin{cases}
        0,& \text{se } A - A_{alcool} - A_{flex} - A_{GNV} < 0 \\
        A_{alcool} - A_{flex} - A_{GNV},& \text{caso contrário}
    \end{cases}
$$ {#eq-auto-gas}

#### `Tabela 10`: Caminhonetes e Camionetas

As caminhonetes e as camionetas foram divididas em elétricas, a gasolina e a diesel. Na \textcolor{blue}{Tabela 10}, incialmente, é necessário determinar a frota de diesel disponível ($diesel_{disp}$), visto que outros veículos utilizam apenas diesel (caminhão, caminhão trator, micro-ônibus e ônibus; presentes na \textcolor{blue}{Tabela 6}), isto é calculado pela @eq-diesel-disp, com a subtração entre a frota total a $diesel$ e os tipos previamente descritos

$$
diesel_{disp} = diesel - caminhao - caminhao\text{-}trator - micro\text{-}onibus - onibus
$$ {#eq-diesel-disp}

Em seguida, é realizada a mesma proporção que foi realizada anteriomente (para os automóveis e utilitários), para caminhonetes e camionetas já descontando a parcela que é elétrica de ambos os veículos. O próximo passo consiste em determinar a quantidade de caminhonetes e camionetas que são à gasolina, subtraindo a frota total destes tipos pelas quantias que são à diesel.

#### `Tabela 11`: Resumo das frotas por tipo e combustível; por estado

A \textcolor{blue}{Tabela 11} apresenta o resultado de cada tipo de veículo por tipo de combustível em cada estado e ano.

#### Aba `ONSV_<ANO>`: Resultados da frota agregada

Nesta aba, encontra-se os resultados agrupados pela categoria veicular e tipo de
combustível por estado. Deve-se inserir esta aba na Planilha `Full Data`.

## Planilha `Full Data`

### Aba `MOR`: Mortes no Trânsito

### Aba `DEN`: Frota por tipo de veículo

### Aba `POP`: População Brasileira

### Aba `COMB`: Consumo de combustível

#### `Tabela 12`: Fatores de Correção - Diesel - `CORR-DSL`

#### Fator de Correção 1: Valor Nacional - `BEN`

#### Fator de Correção 2: Transformação - `BEN`

#### Fator de Correção 3: Setor Energético - `BEN`

#### Fator de Correção 4: Comercial - `BEN`

#### Fator de Correção 5: Setor Público - `BEN`

#### Fator de Correção 6: Setor Industrial - `BEN`

#### Fator de Correção 7: Diesel Agropecuário - Aba `AGRO_DSL`

#### Fator de Correção 8: Diesel Ferroviário - Aba `FERRO_DSL`

#### Fator de Correção 9: Diesel Hidroviário - Aba `HIDRO_DSL`

### Fator de Correção do Álcool: `CORR_ALC`

#### Fator de Correção 1: Valor Nacional - `CORR_ALC`

#### Fator de Correção 2: Consumo não energético - `CORR_ALC`

#### Fatores de Correção: Aba `CORR`

### Aba `GNV`: Gás Natural Veicular

### Aba `COMB_CORR`: Combustível Corrigidos

### Flex

### Aba `TAX`: Taxa de consumo de combustível

### Aba `KM-ANO`: Quilometragem percorrida

### Distribuição dos veículos conforme os combustíveis

#### Aba `DIST_<COMB>_<VEIC>`: `Tabela 17`

#### Aba `DIST_<COMB>_<VEIC>`: `Tabela 18`

#### Aba `DIST_<COMB>_TOT`: `Tabela 19`

### Aba `DIST_FROT_TOT`

### Aba `KMA.FROT`: Quilometragem total

### Aba `KMA`: Quilometragem média anual

### Aba `INDICE`: Índice de mortes por bilhão de quilômetros percorridos
